臺灣高等法院刑事判決
111年度上訴字第3433號
上  訴  人  
即  被  告  楊佳樂


上列上訴人即被告因詐欺等案件，不服臺灣臺北地方法院111年
度訴字第377號，中華民國111年7月20日第一審判決（起訴案號
：臺灣臺北地方檢察署111年度偵字第3200號），提起上訴，本
院判決如下：
    主  文
原判決撤銷。
乙○○犯三人以上共同詐欺取財罪，處有期徒刑壹年肆月。未扣案
之犯罪所得新臺幣貳仟元沒收，於全部或一部不能沒收或不宜執
行沒收時，追徵其價額。
    犯罪事實
一、乙○○（微信暱稱「怪獸」）於民國109年11月初經由臉書廣
    告應徵收受帳款包裹之工作，與真實姓名年籍不詳、微信暱
    稱「金牌廚師」之人聯繫後，依乙○○之其智識及一般社會生
    活之通常經驗，應知求職過程，絕無可能全然藉由網際網路
    以虛擬文字及互動方式進行，否則相關工作守則、職場管理
    及事業經營，勢將無法推展及維持，且應可知悉一般正常交
    易多半使用自己之金融帳戶收取款項，以降低轉手風險並杜
    絕爭議，實無支付報酬令他人收取款項後，再將款項交予另
    一他人轉交予本人之可能及必要，其所領取極可能係為收取
    詐欺取財等財產犯罪贓款，且工作報酬與勞力付出顯不符比
    例之情形，已可預見所從事之工作可能係加入以實施犯罪為
    手段之3人以上犯罪集團，遂行犯罪分子對他人實施詐欺取
    財及隱匿詐欺犯罪所得去向及所在，然縱發生亦不違背其本
    意之不確定故意，仍加入包含鐘聖勛（所涉另案三人以上共
    同冒用政府機關或公務員名義詐欺取財罪，業經臺灣新北地
    方法院110年度審訴字第771號判決判處罪刑在案）、陳○瑱
    （民國00年0月生；真實姓名年籍詳卷，所涉本案詐欺案件
    經臺灣臺北地方法院少年法庭移送臺灣新北地方法院少年法
    庭審理中）、真實姓名年籍不詳、微信暱稱 「金牌廚師」
    、「加菲貓」、「七星」、「08957」等人（無證據證明乙○
    ○知悉其中含有少年成員）所組成具持續性、牟利性之結構
    性詐欺集團（乙○○所涉參與犯罪組織犯行，業經臺灣新北地
    方法院以110年度金訴字第99號判決判處有期徒刑10月，並
    經本院111年度上訴字第2425號判決上訴駁回在案，下稱本
    案詐欺集團），由鐘聖勛負責仲介包括陳○瑱等取款車手及
    轉交報酬予取款車手之工作，陳○瑱擔任取款車手，乙○○則
    擔任向陳○瑱收取贓款及上交贓款予指定之不詳詐欺成員，
    而與本案詐欺集團成員共同意圖為自己不法之所有，基於三
    人以上共同詐欺取財、隱匿詐欺犯罪所得去向及所在之洗錢
    之犯意聯絡，先由該詐欺集團不詳成員於109年12月4日9時
    許，致電甲○○，接續向甲○○冒稱為健保局人員、臺中地檢署
    吳檢察官，佯稱甲○○涉嫌詐領健保費新臺幣（下同）10幾萬
    元，且涉嫌販賣、施用毒品等罪而遭通緝，必須將55萬7,00
    0元交由臺中地檢署監管，待交保後方得領回，將派人向甲○
    ○收款云云，致甲○○陷於錯誤（無確切證據證明乙○○對詐欺
    集團冒用公務員名義之施詐方法以及陳○瑱為少年等情，其
    已知情或有預見），於同日12時許，在臺北市○○區○○街000
    巷00弄00號附近巷子，將55萬7,000元交與陳○瑱，陳○瑱再
    將該等款項持至臺北市中正區館前路麥當勞（下稱館前路麥
    當勞）廁所內交與乙○○回水，乙○○復依指示持上開款項至指
    定之廁所內交予隔間之本案詐欺集團成員，並自該成員處收
    取報酬2,000元，以此方式掩飾特定犯罪所得之本質、來源
    及去向。嗣因甲○○發覺有異報警，始循線查悉上情。
二、案經甲○○訴由臺北市政府警察局萬華分局報告臺灣臺北地方
    檢察署（下稱臺北地檢署）檢察官偵查後提起公訴。
    理  由
壹、證據能力：
    本件認定犯罪事實所引用之證據，皆無證據證明係公務員違
    背法定程序所取得，又檢察官於本院審理時同意作為證據（
    本院卷第204至207頁），被告乙○○（下稱被告）於本院準備
    程序及審理時並未到庭，亦未以書狀爭執該等證據之證據能
    力，且其於原審準備程序及審理時未爭執其證據能力（原審
    111年度訴字第377號卷，下稱原審卷，第39至41、69至70頁
    ），復經審酌該等證據製作時之情況，尚無顯不可信與不得
    作為證據之情形，亦無違法不當與證明力明顯過低之瑕疵，
    且與待證事實具有關聯性，認為以之作為證據應屬適當，依
    刑事訴訟法第158條之4反面解釋及第159條之5規定，認均有
    證據能力。
貳、實體部分：　　
一、認定犯罪事實所憑之證據及其認定之理由：
　　訊據被告固坦承其微信暱稱為「怪獸」，有加入「金牌廚師
    」、「加菲貓」、「七星」、「08957」等人之微信群組，
    工作內容為收帳款包裹，於109年12月4日有與陳○瑱見面等
    事實，惟矢口否認有何三人以上共同詐欺取財及洗錢之犯行
    ，辯稱：我是應徵收包裹的工作，我不知道那是詐騙，我從
    109年12月15日之後才有開始拿包裹，同年11月中至12月中
    之間，我只有依照指示去認人，並沒有實際收取包裹，陳○
    瑱並未在109年12月4日將包裹交予我等語。經查：
(一)告訴人甲○○（下稱告訴人）於犯罪事實欄所載時、地，經本
    案詐欺集團不詳成員以電話冒稱為健保局人員、臺中地檢署
    吳檢察官，並佯稱告訴人涉嫌詐領健保費十幾萬元，且涉嫌
    販賣、施用毒品等罪而遭通緝，必須將55萬7,000元交由臺
    中地檢署監管，待交保後方得領回，將派人向告訴人收款云
    云，致告訴人陷於錯誤，於同日12時許，在臺北市○○區○○街
    000巷00弄00號附近巷子，將55萬7,000元交與冒稱法院相關
    人員之少年陳○瑱等情，業據告訴人於警詢及偵查時指證綦
    詳（臺北地檢署110年度他字第1326號偵查卷，下稱他卷，
    第12至14、163至164頁），復與證人即同案少年陳○瑱於警
    詢、偵查之證述相符一致（他卷第172至175、199至120頁）
    ，此外，並有臺北市政府警察局萬華分局大理街派出所陳報
    單（他卷第10頁）、受理刑事案件報案三聯單（他卷第19頁
    ）、受理各類案件記錄表（他卷第20頁）、內政部警政署反
    詐騙諮詢專線紀錄表（他卷第21頁）、臺北市政府警察局萬
    華分局110年3月11日偵辦甲○○遭詐騙案偵查報告（他卷第18
    1至183頁）、監視錄影畫面擷圖（他卷第18、23至37頁）在
    卷可稽，此部分之事實首堪認定。
(二)被告於109年11月初，經由臉書廣告應徵收受帳款包裹之工
    作，遂與微信暱稱「金牌廚師」之人聯繫後，並以微信暱稱
    「怪獸」加入有「金牌廚師」、「加菲貓」、「七星」等人
    之微信群組，工作內容及模式為依指示到指定地點與要交付
    包裹之人見面，確認對方長相以及微信暱稱後，數日後再依
    指示與交付包裹的人聯繫，相約於館前路麥當勞、新光三越
    或西門町之星巴克收取包裹，並在「加菲貓」、「七星」之
    指定地點，即中正紀念堂東側公園或桂林路家樂福廁所，在
    廁所內隔板先敲3下，確認來收包裹的人在另一間廁所，如
    果對方有回應，再從隔板將包裹遞給對方，對方會把當次收
    領包裹的薪資交給被告，一件包裹報酬為2,000元至3,000元
    不等。嗣少年陳○瑱於109年12月4日12時許後某時，將收取
    自告訴人之55萬7,000元詐欺款項攜至館前路麥當勞內，並
    與被告碰面等情，為被告所坦認（他卷第186至187、224、2
    25、226頁；臺灣新北地方檢察署110年度偵字3479號偵查卷
    ，下稱偵3479卷，第18頁背面至19頁、第71頁正背面、第11
    1頁正背面、120頁背面至123頁；原審卷第72至73頁），復
    與證人即同案少年陳○瑱於警詢、偵查及原審審理時之證述
    相符一致（他卷第172至175、199至120、224、225頁；原審
    卷第61至68頁）、並有指認犯罪嫌疑人紀錄表（指認人少年
    陳○瑱，他卷第177至178頁）在卷可憑，此部分之事實亦堪
    認定。
(三)又少年陳○瑱確有於109年12月4日將向告訴人收取款項之包
    裹交予被告，且被告亦不否認於上開時、地有與少年陳○瑱
    見面，堪認少年陳○瑱上開所為之指證誠值採信：
 1、少年陳○瑱始終一致指證其於109年12月4日在萬華收取之包
    裹後，於同日在館前路麥當勞廁所交付予被告：
　⑴少年陳○瑱於警詢時證稱：我向被害人甲○○收取款項後，在微
    信群組内告知我已完成，然後暱稱「08957」給我一個聯絡
    人資訊（暱稱「怪獸」，按即被告），暱稱「08957」及「
    怪獸」給我一個麥當勞的地址，然後我再到麥當勞，等到麥
    當勞廁所四下無人的時候，把收取的包裹交給暱稱怪獸之人
    等語（他卷第172至174頁）。
　⑵少年陳○瑱於偵查時證稱：對方是用微信跟我聯繫，名稱是「
    08957」、「七星」，指示我要去哪裡拿包裹，拿完包裹後
    「08957」或「七星」會給我計程車目的地的地址，通常是
    麥當勞，也會給我接應的人的微信暱稱「怪獸」（按即被告
    ），到麥當勞後我會在廁所跟「怪獸」見面，他都帶著口罩
    ，他叫我把東西放在廁所馬桶上，或跟我一起進廁所要我親
    自拿給他；「08957」、「七星」要我送包裹給被告，被告
    微信暱稱為「怪獸」等語（他卷第199、224、225頁）。
　⑶少年陳○瑱於原審審理時證稱：109年12月4日我有在臺北市萬
    華區大理街附近跟甲○○收取的55萬7000元拿到館前路的麥當
    勞交給在場的被告，是微信暱稱「七星」、「08957」在群
    組內貼類似明信片的東西，點進去可以加微信暱稱為「怪獸
    」即被告成微信好友，「七星」或「08957」叫我聯絡被告
    ，去跟被告在麥當勞碰面，被告就跟我約在麥當勞廁所前面
    見面，要我走進去廁所最裡面，讓我直接把包裹給被告後離
    開，我確定是拿給被告等語（原審卷第62至64、67、68頁）
    。
 2、依少年陳○瑱始終一致指證其於109年12月4日向告訴人收取
    詐欺款項後，旋於同日在館前路麥當勞廁所將前開詐欺款項
    交付予被告等情，再衡以少年陳○瑱與被告素不相識，無任
    何仇恨、嫌隙，復於偵查及原審審理時具結作證，實無甘冒
    誣告及偽證之風險，虛構上開情節以誣陷被告令入囹圄之動
    機及必要；況被告於偵查及原審審理中亦自陳：有於109年1
    2月4日有於館前路麥當勞與少年陳○瑱見面等語（他卷第225
    、226頁，原審卷第72頁），堪認少年陳○瑱上開所為證述，
    應堪採信，基此足認陳○瑱確有於109年12月4日將向告訴人
    收取款項之包裹交予被告。
 3、被告雖辯稱於109年12月中旬始為收水之工作云云，惟依被
    告於另案警詢時自陳（案號：本院111年度上訴字第2425號
    ）：最後一張收水的照片是我，是「加菲貓」、「七星」指
    派的。贓款一樣是廁所内交付，我對警方提示之「被害人王
    美麗遭詐欺案之取款車手、收水一覽表」第1、2、10、11、
    12次的這個男子（按即另案共犯謝維嘉）有印象，我有跟謝
    維嘉收過2次包裹等語（偵3479卷第122、123頁），而依另
    案共犯謝維嘉上開「被害人王美麗遭詐欺案之取款車手、收
    水一覽表」（偵3479卷第91至93頁）所示之取款時間為109
    年11月16日至同年月25日，被告遭拍攝於109年11月25日與
    謝維嘉見面（偵3479卷第93頁），並經警方提示上開照片，
    詢以「你該次收水是於109年11月25日向車手謝維嘉收水2次
    計130萬元，時間與你前述12月初才開始從事收包裹之陳述
    不符，如何解釋？」，被告僅供稱：「我不知道要怎麼解釋
    ，因為我記得開始有做的時候是從12月初開始。」等語（偵
    3479卷第122頁），另於同次警詢供稱：「我確實有跟謝維
    嘉收過2次錢」等語（偵3479卷第123頁），復於本案原審審
    理時經提示上開偵3479卷第93頁照片，被告亦供承上開109
    年11月25日攝得之人為其本人等語（原審卷第75至76頁），
    依被告上開所陳，顯與其於本案時陳稱係至109年12月中才
    開始收取包裹乙節不侔；甚且，佐以另案共犯謝維嘉於臺灣
    臺北地方法院110年度訴字第119、206、312、444號案件中
    ，其中附表一編號1所示犯行即共犯謝維嘉等人所取之詐騙
    贓款依「08957」之人之指示，於109年12月4日上繳予「怪
    獸」之人，有上開網路判決書查詢資料可按（本院卷第119
    至149頁），觀諸上開犯罪模式即向被害人收取詐欺款項後
    即依「08957」指示交予「怪獸」之模式，與本案少年陳○瑱
    指證之其向告訴人收款後係依微信暱稱「08957」或「七星
    」之人指示與微信暱稱「怪獸」之被告聯繫上交詐欺款項等
    節（他卷第173至174、199、224頁，原審卷第62頁）互核相
    符，而被告既自陳其微信暱稱為「怪獸」（他卷第186、224
    頁），基此，堪認被告所稱其於109年12月中旬始為收水之
    工作云云，顯與事實不符，被告所辯顯係隨著不同案件而有
    所更異，要無可採。
(四)被告雖否認有何參與加重詐欺及洗錢犯行，然依被告之社會
    經歷、智識程度及判斷能力俱與常人無異，被告所辯無法查
    悉所參與者為詐欺犯行之一環，難謂可信，經查：
 1、按行為人對於構成犯罪之事實，預見其發生，而其發生並不
    違背其本意者，以故意論，刑法第13條第2項定有明文，此
    即實務及學理上所稱之「不確定故意」、「間接故意」或「
    未必故意」。申言之，不確定故意係指行為人主觀上對於構
    成要件之可能實現有所預見，卻聽任其自然發展，終至發生
    構成要件該當結果，或實現不法構成要件之主觀心態。行為
    人此種容任實現不法構成要件或聽任結果發生之內心情狀，
    即屬刑法所稱之不確定故意。而依一般人之社會經驗，正派
    營業之經營者若欲招募職員，應會對應徵者進行面試或考核
    ，並請應徵者提供相關身分證明及人事資料，以確保雙方權
    益，且工作之難易及專業程度，與其所得領取之報酬當成正
    比，若其應徵方式、工作內容及薪資比例有背於常情者，具
    一般智識經驗之人應能預見所應聘之工作極有可能涉犯不法
    情事。再者，我國金融機構眾多，各金融機構除廣設分行外
    ，復在便利商店、商場、公立機關、機構、行號等處設立自
    動櫃員機，金融機構帳戶提款卡持卡人使用自動櫃員機操作
    存、匯款項極為便利，是依一般人之社會生活經驗，大額款
    項之轉匯直接提供其帳戶予客戶即可，此不僅可節省勞費、
    留存金流證明，更可避免發生款項經手多人而遭侵吞等不測
    風險，若大額款項非經銀行轉匯，反而委由他人親收、轉交
    款項，就該款項可能係詐欺或其他財產犯罪所得之不法來源
    ，當有合理之預期。是行為人若對於他人可能以其所經手收
    受、轉交款項之行為，遂行詐欺犯罪之取財行為，已預見其
    發生而其發生並不違反其本意，自仍應負相關之罪責。況詐
    欺集團利用車手收受款項，業經報章媒體多所披露，並屢經
    政府及新聞為反詐騙之宣導，是一般具有通常智識之人，應
    均可知悉無故收受第三人大額款項者，目的多係藉此取得不
    法犯罪所得，且隱匿背後主嫌身分，以逃避追查，是行為人
    若對於所經手收受款項之行為，遂行詐欺犯罪之取財行為，
    已預見其發生而其發生並不違反其本意，自仍應負相關之罪
    責。
 2、本件被告於案發時係23歲之成年人，依其於原審準備程序及
    審理時亦供承：我是國中畢業，曾從事美髮、餐飲等語（原
    審卷第77頁），則被告並非全無社會歷練之人；復依被告於
    警詢、偵查時自陳：我於109年11月初，經由臉書找工作的
    群組，看到有刊登應徵收發包裹的工作，經聯繫後先與微信
    通訊軟體與暱稱「金牌廚師」加好友，然後暱稱「金牌廚師
    」就把我拉進一個群組，然後群組内有暱稱「金牌廚師」、
    「加菲貓」、「七星」，暱稱「金牌廚師」、「加菲貓」、
    「七星」他們就分別跟我說去收包裹，我問他們包裹裡面是
    甚麼，他們跟我說裡面是收帳款的錢，他們說如果被警察抓
    到的話頂多就是罰錢而已，如果我有確定要做的話，就把我
    的身分證拍照傳給它們，並叫我自己去買一個工作用的行動
    電話，再從網路購買一張行動電話門號的預付卡，我收到包
    裹後，我會在群組裡面說我已經拿到包裹，然後他們另會傳
    送一個地點，要我拿著包裹到公園、家樂福的公廁内，從廁
    所内個隔板，先敲隔板3下確認來收取包裹的人是否在另一
    間廁所内，如果對方有回應確定是來收取包裹的，我就會隔
    著廁所隔板，把我收取到的包裹遞交給對方，對方就會把我
    當次收領包裹的薪資從隔板交給我，然後我就離開，每收取
    一件包裹可以獲得2,000至3,000元之報酬；收完包裹後，上
    面的會叫我刪除好友，待下次再收包裹時會再上傳群組加入
    。我不知道微信暱稱「大蛇」、「金牌廚師」、「加菲貓」
    、「七星」、「08957」等人的真實身分或聯絡方式，我都
    是經由微信通訊軟體聯繫，沒有跟他們見過面，他們叫我收
    到包裹後到指定地點，會叫我去壹個廁所，跟我說我在哪一
    間，他們會去隔壁間敲兩聲叫我上方遞上去，我的薪水再從
    上面遞給我，他們不准我跟他們見面等語（他卷第186至189
    、225頁，偵3749卷第78頁背面至79、121頁），堪認被告應
    徵本案工作，未曾經與招聘人員面對面洽談，已與一般正常
    工作之應徵流程迥異，甚且被告針對應徵之公司地址、主管
    及同事之真實姓名均不知悉，唯一與公司聯繫之方式僅有得
    隨時刪除之通訊軟體微信對話視窗，竟可應聘擔任收受並轉
    交鉅額金錢，且所實際從事之事務內容徒係自他人收取之帳
    款轉交另一人等無需具備智力、體力或其他專業技術，即可
    輕易獲取每轉交一個包裹2,000至3,000元之高額報酬，誠與
    常情有違。
 3、再者，正常、合法之事業，若欲收取客戶之投資款，直接提
    供公司帳戶予客戶即可，此不僅可節省勞費、留存金流證明
    ，更可避免發生款項經手多人而遭侵吞等不測風險，實難想
    像「金牌廚師」、「加菲貓」、「七星」、「08957」所屬
    詐騙集團上游有何不以銀行匯款手續費至多數十元之簡便方
    式交付款項，而有額外給付被告一個包裹2,000至3,000元計
    算之高額報酬之必要；又衡諸被告收受及轉交詐欺款項之地
    點，分別公園、家樂福的公廁及本案麥當勞的廁所内，憑藉
    廁所隔板，以互不碰面，敲打隔板作為傳遞包裏之暗語，掩
    藏真實面容及身份以傳送包裏及收取報酬，此番互動模式，
    顯然異常，為成年人且有工作及社會經驗之被告焉不知違常
    之理，遑論被告於收受帳款之包裹後須依指示刪除好友，待
    下次通知再行加入新群組等抹除接觸痕跡之匿飾舉措，在在
    均與常理不符。
 4、另據被告自陳：他們有跟我說要注意來交錢的人有無遭人跟
    蹤，我有問他們為什麼要注意，他們說要來交錢的人他們所
    收的錢可能涉及暴力討債或不法所以要注意，我又問他們這
    樣會不會有危險，他們說如果被警察抓到頂多就是罰錢而已
    ，我有覺得這份工作有點奇怪，我當下因為有酒駕的關係，
    就算我自己知道裡面的錢有可能涉及不法我還是繼續做，他
    們要我自己買工作機，還說如果被警察抓到要說手機不是我
    的，我有詢問對方為什麼，但對方說這沒什麼。我知道這個
    錢可能會導致我被警察抓，但我沒有想到會是詐欺這麼嚴重
    等語（偵3479卷第18頁背面至19頁、第79頁正背面、第111
    頁背面，他卷第186頁），是依被告上開所陳，顯見其已查
    悉其所收受款項屬不法所得，而於利之所趨誘引下，仍鋌而
    走險，以身試法。衡之被告於本案案發時為具有一定智識程
    度與相當社會歷練之成年人，對詐欺集團利用車手收受款項
    案件層出不窮，對被害人造成嚴重損害，屢見新聞媒體大肆
    報導，並經政府及新聞為反詐騙之宣導，自無不知之理；再
    者，被告前於106年間因幫助詐欺取財案件，經臺灣新北地
    方法院106年度簡上字第963號判決判處拘役50日確定，有上
    開網路判決書查詢資料及本院被告前案紀錄表在卷可查（本
    院卷第36、49至55頁），則被告就詐欺集團利用「車手」向
    告訴人收受款項遂行詐欺取財犯行，應格外敏感、注意，而
    可輕易覺察其中蹊蹺及不法之處，結合前開啟人疑竇、異於
    常情之應對互動各節以觀，堪認被告對於其所為收受並轉交
    款項之工作，可能係犯罪集團作為施行詐欺犯行之用，應具
    一般普遍之預見可能性，竟為圖輕鬆取得高額報酬而執意為
    之，堪認縱因此致生參與詐欺取財犯行亦不違背其本意，就
    其所涉犯行應具不確定故意。被告辯稱其係受利用無法查悉
    所參與者為詐欺犯行之一環，難謂可信。
(五)被告雖未從事詐術之施行，然其實際收受車手轉交之詐欺集
    團不法所得、並交予不詳本案詐欺集團成員之行為，既對於
    其所收受並轉交之款項可能係詐欺集團成員以詐術或不法方
    式詐騙告訴人所取得贓款一事，可得預見，卻仍執意立於收
    取贓款之收水之地位角色，依指示向少年陳○瑱收取款項並
    轉交不詳詐欺成員，縱被告未參與詐欺整體犯行中詐術施予
    ，已難脫免被告參與「金牌廚師」、「加菲貓」、「七星」
    、「08957」等人所屬本案詐欺集團犯行之一部：
 1、共同正犯之成立，祇須具有犯意之聯絡及行為之分擔，既不
    問犯罪動機起於何人，亦不必每一階段犯行，均須參與，若
    共同實施犯罪行為之人，在共同意思範圍內，各自分擔犯罪
    行為之一部，相互利用他人之行為，以達其犯罪之目的，其
    成立不以全體均參與實施犯罪構成要件之行為為要件；參與
    犯罪構成要件之行為者，固為共同正犯；以自己共同犯罪之
    意思，參與犯罪構成要件以外之行為，或以自己共同犯罪之
    意思，事前同謀，而由其中一部分人實行犯罪之行為者，亦
    均應認為共同正犯，使之對於全部行為所發生之結果，負其
    責任；另共同正犯之意思聯絡，原不以數人間直接發生者為
    限，若有間接之聯絡者，亦包括在內。且依目前遭破獲之電
    話詐欺集團運作模式，多由詐欺集團成員以虛偽之情節詐騙
    被害人，於被害人因誤信受騙而將款項匯入指定帳戶或交付
    ；此外，為避免因於收集人頭帳戶或於臨櫃提領詐得贓款，
    或親往收取款項時，遭檢警調查獲該集團，多係由集團底層
    成員出面從事該等高風險之臨櫃提款、收取款項（即「車手
    」）、把風之工作，其餘成員則負責管理帳務或擔任居間聯
    絡之後勤人員，然不論擔任車手工作而負責提領款項、取走
    贓款再交與詐欺集團上游之行為，均為詐欺集團犯罪計畫不
    可或缺之重要環節。
 2、本案被告係依「七星」、「加菲貓」等人之指示向少年陳○
    瑱收受詐欺款項後，再轉交予指定之人，業經認定如前，堪
    認參與本案加重詐欺取財犯行者，至少有被告、少年陳○瑱
    、「七星」、「加菲貓」及其等指定之不詳詐欺成員，且本
    案雖無證據證明被告直接對告訴人施用詐術，然其可得預見
    所收取之款項並非合法取得，而有為詐欺集團取得詐欺款項
    以躲避查緝之可能，仍依「七星」、「加菲貓」等人指示收
    取款項，使前開詐欺集團成員得以順利完成本案加重詐欺取
    財之行為，足徵被告係基於自己犯罪之意思參與該詐欺集團
    之分工，而與少年陳○瑱、「七星」、「加菲貓」及其等指
    定之不詳詐欺成員等本案詐欺集團成員間互有犯意聯絡及行
    為分擔，縱被告並未與本案全部詐欺集團成年成員間有直接
    之犯意聯絡，仍無礙於被告與上開共犯間形成犯意聯絡，並
    應就其等所參與犯行所生之全部犯罪結果共同負責。
(六)被告依「七星」、「加菲貓」等人之指示收取詐欺款項後，
    並依指示轉交予其等指定之不詳詐欺成員，如此輾轉周折，
    已然製造金流斷點，則被告自構成一般洗錢罪：
 1、洗錢防制法於105年12月28日修正公布，並於106年6月28日
    生效施行（下稱新法），新法第14條第1項之一般洗錢罪，
    祇須有第2條各款所示行為之一，而以第3條規定之特定犯罪
    作為聯結即為已足。另過去實務認為，行為人對犯特定犯罪
    所得之財物或利益作直接使用或消費之處分行為，或僅將自
    己犯罪所得財物交予其他共同正犯，祇屬犯罪後處分贓物之
    行為，非洗錢防制法所規範之洗錢行為，惟依新法規定，倘
    行為人意圖掩飾或隱匿特定犯罪所得來源，而將特定犯罪所
    得直接消費處分，甚或交予其他共同正犯予以隱匿，或由共
    同正犯以虛假交易外觀掩飾不法金流移動，即難認僅單純犯
    罪後處分贓物之行為，應仍構成新法第2條第1或2款之洗錢
    行為。
 2、被告可得預見所收受之款項並非合法取得，仍依「七星」、
    「加菲貓」等人之指示收取款項，再交由其等指定之不詳詐
    欺成員等異常過程，自已知悉「七星」、「加菲貓」等人實
    係以迂迴方式，經由金流之迴轉曲折以掩飾款項之來源，則
    被告所為收款及轉手之行為，已然製造金流斷點，信而有徵
    。基此，被告與「七星」、「加菲貓」等人所屬本案詐欺集
    團成員詐騙告訴人，使告訴人將款項交予少年陳○瑱，再由
    少年陳○瑱依指示交予被告，被告再轉交「七星」、「加菲
    貓」等人指定之真實姓名年籍不詳之不詳詐欺成員，使檢警
    機關難以透過金流，追查贓款的去向與所在，進而達到掩飾
    或隱匿詐欺犯罪所得的目的，被告主觀上既對於其所收取並
    轉交之款項可能係詐欺集團成員以詐術或不法方式詐騙告訴
    人所取得贓款一事，可得預見，卻仍執意立於收取詐欺款項
    之收水角色，依「七星」、「加菲貓」等人指示收取並轉交
    款項，自合於洗錢防制法第2條第2款「掩飾或隱匿特定犯罪
    所得之本質、來源、去向、所在、所有權、處分權或其他權
    益者」之洗錢行為，而構成同條例第14條第1項之普通洗錢
    罪。
(七)綜上所述，本案事證明確，被告所辯，均無可採，被告上開
    犯行均堪認定，均應依法論科。　　
二、論罪科罰：
(一)罪名：
 1、核被告所為，係犯刑法第339條之4第1項第2款之三人以上共
    同詐欺取財罪、洗錢防制法第14條第1項一般洗錢罪。
 2、檢察官雖以本案詐欺集團成員佯稱是「健保局人員」、「臺
    中地檢署吳檢察官」，而以該等公務員名義對告訴人施行詐
    騙，是本案有冒用公務員名義犯詐欺取財罪云云，然此為被
    告所否認，且按共同正犯之所以應對其他共同正犯所實行之
    行為負其全部責任者，以就其行為有犯意之聯絡為限，若他
    犯所實行之行為，超越原計畫之範圍，而為其所難預見者，
    則僅應就其所知之程度，令負責任，未可概以共同正犯論（
    最高法院109年度台上字第1798號判決意旨參照），本案詐
    欺集團雖以假冒「健保局人員」、「臺中地檢署吳檢察官」
    之公務員名義對告訴人施以詐術，使告訴人陷於錯誤而交付
    55萬7,000元予少年陳○瑱，少年陳○瑱再轉交至被告手上，
    亦即被告並未與告訴人直接接觸，而無從得知告訴人陷於錯
    誤之緣由，且遍查全卷並無證據證明被告對詐欺集團係以冒
    用公務員名義行詐一事，主觀上已知情或有預見。則被告對
    詐欺集團其他共犯冒用公務員名義施詐，應已超出其參與詐
    欺集團時所認知之犯行範圍。依前說明，自不應使被告就詐
    欺集團冒用公務員名義施詐之犯行，負共同正犯責任。檢察
    官起訴意旨，認被告等係涉犯刑法第339條之4第1項第1款之
    加重詐欺罪，尚有未洽，惟此屬同一加重詐欺取財犯行適用
    同一條項加重事由之減縮，尚無庸變更起訴法條，附此敘明
    。
(二)被告與少年陳○瑱、「金牌廚師」、「加菲貓」、「七星」
    、「08957」等本案詐欺集團成員間，就刑法第339條之4第1
    項第2款之三人以上共同詐欺取財犯行及洗錢防制法第14條
    第1項一般洗錢犯行均有犯意聯絡及行為分擔，均應論以共
    同正犯。
(三)想像競合：被告就本案所犯三人以上共同詐欺罪及一般洗錢
    罪犯行，有實行行為局部同一、目的單一之情形，為想像競
    合犯，應依刑法第55條規定，從一重之三人以上共同詐欺取
    財罪處斷。
(四)被告無兒童及少年福利與權益保障法第112條第1項前段之適
    用：
　　公訴意旨雖認被告與少年陳○瑱共同犯罪，應依兒童及少年
    福利與權益保障法第112條第1項前段規定加重其刑等語。惟
    按兒童及少年福利與權益保障法第112條第1項前段規定之適
    用，雖不以行為人明知共同犯罪者之年齡為必要，但至少仍
    須存有不確定故意，亦即預見所教唆、幫助、利用、共同實
    施犯罪之人為兒童或少年，而不違背其本意者，始足當之。
    查少年陳○瑱為為93年4月間生，有其國民身分證影本在卷可
    憑（他卷第179頁），其擔任取款車手時，雖係12歲以上未
    滿18歲之少年，而被告於前開行為時已成年，有其個人戶籍
    資料查詢結果可稽（原審111年度審訴字第610號卷第11頁）
    ，然依少年陳○瑱於原審審理時證稱：我是依微信暱稱「七
    星」、「08957」指示聯絡被告，當時我不知道被告本名，
    只知道他叫「怪獸」，我跟被告在微信聯絡如何碰面、地點
    在哪，沒有跟被告聊過天；我加入本案詐欺集團是透過鐘聖
    勛，沒有人跟我面試或確認我的年紀，我有拍我的身分證正
    反面給本案詐欺集團至微信群組，但被告沒有在那個群組內
    ，群組內只有「大蛇」、「七星」、「08957」及我4個人等
    語（原審卷第62至63、65至67頁），被告於原審審理時亦供
    稱：「七星」只有傳陳○瑱的微信好友聯絡資料，沒有傳陳○
    瑱的身分資料等語（原審卷第72、73頁），是被告雖有與少
    年陳○瑱共犯如本案加重詐欺犯行，惟其等並未互通姓名，
    遑論其等之個人背景或年紀；再少年陳○瑱為本件詐欺犯行
    時，已16歲有餘，而16歲與18歲間就外貌言談上原可能難以
    區辨，況依少年陳○瑱之身形（他卷第27、29頁），確實客
    觀上難以區辨其是否仍為少年，且本案發生時正值新冠病毒
    疫情期間，出門在外均須配戴口罩，被告與少年陳○瑱見面
    時因配戴口罩而未能看見少年陳○瑱之全貌，卷內復無證據
    足佐被告對少年陳○瑱於案發時為少年一情有所認識，自無
    從依兒童及少年福利與權益保障法第112條第1項前段之規定
    加重其刑。
三、撤銷改判理由及量刑審酌事項：
(一)原審認被告犯行事證明確，予以論罪科刑，固非無見。惟查
    ：本案尚乏充分證據確切證明被告對詐欺集團其他成員以冒
    用政府機關或公務員名義施詐一事，主觀上已知情或有預見
    ，此應非在被告與其他共犯犯意聯絡範圍內，不能使被告就
    此部分負共同正犯之責，是不能論被告以刑法第339條之4第
    1項第1款冒用政府機關或公務員名義犯詐欺取財罪加重條件
    ，原審論處被告犯該罪名，容有違誤。被告上訴否認犯行，
    所辯不可採之理由，業據本院析述論駁如前，惟原判決既有
    上開可議之處，自屬無可維持，自應由本院將原判決予以撤
    銷改判。
(二)量刑：
    爰審酌被告正值青壯，竟不思以合法途徑賺取錢財，竟參與
    詐欺集團，助長詐騙歪風，對於社會秩序與民眾財產法益侵
    害甚鉅，更使人際信任蕩然無存，嚴重危害交易秩序與社會
    治安，甚至影響國家形象，並造成如告訴人財產之損失，犯
    後亦始終否認犯行，所為非是，應予非難；復考量被告所參
    與詐欺組織之分工，究非詐欺集團核心，暨被告之犯罪動機
    、目的、手段、犯罪所生損害、品行及犯後態度等，及被告
    自陳：國中畢業之智識程度，曾從事美髮、餐飲，目前從事
    網拍，沒有需要扶養的家人，勉持之家庭經濟生活狀況等一
    切情狀（原審卷第77頁），量處如主文第2項所示之刑。
四、沒收之說明：
(一)犯罪所得部分：
 1、按犯罪所得，屬於犯罪行為人者，沒收之。但有特別規定者
    ，依其規定。前2項之沒收，於全部或一部不能沒收或不宜
    執行沒收時，追徵其價額。犯罪所得已實際合法發還被害人
    者，不予宣告沒收或追徵。刑法第38條之1第1項、第3項、
    第5項分別定有明文。又共同正犯之犯罪所得，沒收或追徵
    ，應就各人所分得之數額分別為之，所謂各人「所分得」，
    係指各人「對犯罪所得有事實上之處分權限」，法院應視具
    體個案之實際情形而為認定：倘若共同正犯各成員內部間，
    對於不法利得分配明確時，應依各人實際分配所得宣告沒收
    。
 2、依被告於警詢及原審審理時所陳：其收取包裹1件是2,000元
    至3,000元等語（他卷第188頁，原審卷第78頁），依罪證有
    疑利於被告認定之原則，認定被告就本次收取少年陳○瑱交
    付之詐欺款項，並轉交予不詳詐欺成員，因此所獲之報酬為
    2,000元，且未扣案，應依刑法第38條之1第1項前段、第3項
    之規定，於被告所犯項下宣告沒收，於全部或一部不能沒收
    或不宜執行沒收時，追徵其價額。
 3、被告於109年12月4日所收取詐欺款項55萬7,000元，係依指
    示全數交由之不詳詐欺成員乙節，業經認定如前，則被告就
    此部分款項事實上並無處分權限，無證據證明屬被告所有或
    有事實上之共同處分權，亦無從依洗錢防制法第18條第1項
    規定沒收，併予敘明。
(二)供犯罪所用之物：　　
    扣案之IPHONE廠牌行動電話（含SIM卡），為被告用以與「
    加菲貓」、「七星」等人聯繫之用，而為其所有供作本案犯
    罪所用之物，業據被告供陳明確（他卷第188頁，原審卷第4
    1頁），惟上開行動電話業經另案扣押在案，且經另案即臺
    灣新北地方法院110年度金訴字第99號判決沒收在案（嗣經
    本院111年度上訴字第2425號判決上訴駁回），有新北市政
    府警察局板橋分局搜索扣押筆錄、扣押物品目錄表及上開判
    決網路判決書查詢資料可按（偵3497卷第26至28頁，本院卷
    第57至96頁），本院自不重複諭知沒收，附此說明。
五、被告經本院合法傳喚，無正當理由不到庭，爰不待其陳述逕
    為一造辯論判決。　　
據上論斷，應依刑事訴訟法第371條、第369條第1項前段、第364
條、第299條第1項前段，洗錢防制法第2條第2款、第14條第1項
，刑法第11條前段、第339條之4條第1項第2款、第28條、第55條
、第38條之1第1項前段、第3項，刑法施行法第1條之1第1項，判
決如主文。
本案經檢察官李巧菱提起公訴，檢察官黃彥琿到庭執行職務。　
中　　華　　民　　國　　111 　年　　11　　月　　23　　日
                  刑事第二十五庭審判長法　官  黃翰義
                                      法　官  邱瓊瑩
                                      法　官  劉兆菊
以上正本證明與原本無異。
如不服本判決，應於收受送達後20日內向本院提出上訴書狀，其
未敘述上訴之理由者並得於提起上訴後20日內向本院補提理由書
（均須按他造當事人之人數附繕本）「切勿逕送上級法院」。
                                       書記官  陳嬿如
中　　華　　民　　國　　111 　年　　11　　月　　23　　日
附錄：本案論罪科刑法條全文
中華民國刑法第339條之4
犯第339條詐欺罪而有下列情形之一者，處1年以上7年以下有期
徒刑，得併科1百萬元以下罰金：
一、冒用政府機關或公務員名義犯之。
二、三人以上共同犯之。
三、以廣播電視、電子通訊、網際網路或其他媒體等傳播工具，
    對公眾散布而犯之。
前項之未遂犯罰之。
洗錢防制法第2條
本法所稱洗錢，指下列行為：
一、意圖掩飾或隱匿特定犯罪所得來源，或使他人逃避刑事追訴
    ，而移轉或變更特定犯罪所得。
二、掩飾或隱匿特定犯罪所得之本質、來源、去向、所在、所有
    權、處分權或其他權益者。
三、收受、持有或使用他人之特定犯罪所得。
洗錢防制法第14條
有第二條各款所列洗錢行為者，處7年以下有期徒刑，併科新臺
幣5百萬元以下罰金。
前項之未遂犯罰之。
前二項情形，不得科以超過其特定犯罪所定最重本刑之刑。